【裁判字號】    92,保險上,8
【裁判日期】    920514
【裁判案由】    給付保險金
【裁判全文】
臺灣高等法院民事判決                              九十二年度保險上字第八號
    上  訴  人  台灣人壽保險股份有限公司
    法定代理人  朱炳昱
    訴訟代理人  陳麗如
    被上訴人    甲○○
    訴訟代理人  劉嘉瑜律師
右當事人間給付保險金事件，上訴人對於中華民國九十一年十二月三十一日臺灣臺北
地方法院九十一年度保險字第一０二號第一審判決提起上訴，本院判決如左：
    主      文
上訴駁回。
第二審訴訟費用由上訴人負擔。
    事      實
甲、上訴人方面：
  壹、聲明：
    一、原判決廢棄，被上訴人在第一審之訴駁回。
    二、第一、二審訴訟費用由被上訴人負擔。
  貳、陳述：除與原判決記載相同者，茲引用之外，補稱略以：
    一、系爭保險契約第三條既已約定「‧‧‧。前項所稱意外傷害事故，指非由疾
        病引起之外來突發事故」，則被上訴人就意外傷害事故造成傷害之保險事故
        已發生之事實，應負舉證責任。
    二、旗山分局司法警察處理變死案件初步調查報告表記載「疑因心臟痼疾復發」
        乃根據事故現場有無擦撞痕跡、機車倒地位置、機車零件有無損壞、車身狀
        況、有無煞車痕等線索推論被保險人發生路倒之原因，原審僅憑屍身外觀判
        斷，兼以「被保險人確係於騎車時發生死亡結果，非在家中端坐而死」等語
        ，即否定被保險人可能因狹心症發作致心臟衰竭死亡，並無根據。況被保險
        人所騎乘之機車斜倒於桐竹路產業道路左側距路面０‧五公尺處，已偏離主
        要道路，顯與一般正常駕駛之狀況不同，且與一般車禍事故現場必有擦撞痕
        跡及車輛零件碎片等物理定則與經驗法則不相符合，可知被保險人並未遭遇
        外力介入，自無所謂意外傷害事故發生。
    三、高雄地方法院檢察署驗斷書局部勘驗被保險人屍身，僅發現兩處輕微體傷，
        皆非致命之重傷害，與被保險人急性心臟衰竭死亡原因並無因果關係。兼以
        被保險人之子劉釭能於接受警察及檢察官二次訊問時，均表示被保險人心臟
        機能不好生前即患有狹心症，則高雄縣警察局旗山分局司法警察處理變死案
        件初步調查報告表上所載被保險人係因「心臟痼疾復發」致身故自屬可信。
乙、被上訴人方面：
  壹、聲明：
    一、上訴人之上訴駁回。
    二、第一、二審訴訟費用由上訴人負擔。
  貳、陳述：除與原判決記載相同者，茲引用之外，補稱略以：
    一、杉林派出所之判斷並無任何依據，現場並無任何人可資證明被保險人跌倒之
        過程，該報告表僅係該分局人員之推測，此一推測並無任何佐證可參。
    二、被保險人劉永源分別有於前頭有擦傷兩處，左足背擦傷之外傷，且係於送醫
        途中死亡，故依法醫及行政院衛生署旗山醫院判斷，其死因是因意外車禍而
        導致急性心臟衰竭，故已符合系爭保險契約第三條規定之給付保險金事由。
    三、「高雄縣警察局旗山分局司法警察處理變案件初步調查報告表」內容係警察
        所製作，惟關於死因之判斷應只有具備醫學專門知識之人始有能力判斷，一
        般警察局之員警既未曾受醫學訓練，應無判斷之能力。
    四、就保險制度之原則而論，上訴人拒絕給付保險金之理由，不僅違反誠信原則
        ，亦抵觸保險人之社會責任。
    理      由
一、被上訴人起訴主張：兩造於民國八十九年二月一日簽立「台灣團體一年定期傷害
    保險保險單條款」（下稱保險契約），約定被保險人劉永源於本契約有效期間內
    ，因遭受意外傷害事故，致其身體蒙受傷害而致殘廢或死亡時，上訴人應給付三
    百萬元之保險金。嗣被保險人劉永源於九十年十二月二十四日上午二時三十分騎
    機車行經高雄縣行經杉林鄉○○村○○路二○二號前，因意外車禍而導致急性心
    臟衰竭死亡，被上訴人於九十一年一月三日填具申請書向上訴人申請理賠，經上
    訴人於九十一年一月七日受理，依保險契約第二十一條約定，上訴人最遲應於九
    十一年一月二十二日給付保險金，若遲延給付保險理賠金，應自九十一年一月二
    十三日起，按年息一分加計利息詎上訴人竟於九十一年一月二十八日回函稱被保
    險人死亡原因不明確，拒絕理賠等情，爰依保險契約之法律關係求為命上訴人給
    付上訴人三百萬元及自民國九十一年一月二十三日起至清償日止，按週年利率百
    分之十計算之利息之判決。
    上訴人則以：保險契約所約定理賠原因必須危險之發生出於意外所致，而本件被
    保險人係因心臟痼疾致死，並非車禍意外造成，被上訴人對被保險人確係因意外
    致死之事實未提出證明，上訴人自毋庸給付保險金等語，資為抗辯。
二、被上訴人主張兩造於民國八十九年二月一日簽立保險契約，約定被保險人劉永源
    於契約有效期間內，因遭受意外傷害事故，致其身體蒙受傷害而致殘廢或死亡時
    ，上訴人應給付三百萬元之保險金。嗣被保險人劉永源於九十年十二月二十四日
    上午二時三十分騎機車行經高雄縣行經杉林鄉○○村○○路二○二號前，因急性
    心臟衰竭死亡之事實，業據提出保險契約、保險卡、相驗屍體證明書為證，且為
    上訴人所不爭執，堪信為真實。
三、被上訴人又主張被保險人劉永源係因意外車禍而導致急性心臟衰竭身故，屬保險
    契約第三條所定因遭受意外傷害事故致死亡之情形，惟為上訴人所否認，並以前
    詞置辯，經查：
  (一)保險契約第三條約定：「被保險人於本契約有效期間內，因遭受意外傷害事故，
    致其身體蒙受傷害而致殘廢或死亡時，依照本契約的約定，給付保險金。前項所
    稱意外傷害事故，指非由疾病引起之外來突發事故。」，可知本件保險契約雖名
    為傷害保險契約，其所承保之範圍亦包括因傷害致死之危險。又依上開相驗屍體
    證明書記載，被保險人劉永源之死亡方式為：「意外死」，死亡原因則為：「．
    ．．1.直接引起死亡之疾病或傷害：甲、急性心臟衰竭；先行原因：（若有引起
    上述死因之疾病或傷害）乙、意外車禍．．．」，且臺灣高雄地方法院檢察署驗
    斷書亦記載「死亡原因：意外車禍」「致死創傷：急性心臟衰竭」，亦有該檢察
    署九十年度相字第二一五六號相驗卷影本在卷可稽，故被保險人劉永源係因意外
    車禍致引起急性心臟衰竭死亡，堪以認定。
  (二)上訴人辯稱被保險人劉永源是騎機車時因狹心症痼疾發作，加上寒流來襲，體力
    不支而倒地，經路人報警送醫急救，仍因急性心臟衰竭不治死亡，此一情形與約
    定條件不符云云，並提出高雄縣警察局道路交通事故調查報告表、高雄縣警察局
    旗山分局司法警察處理變死案件初步調查報告為證。惟查該道路交通事故調查報
    告表「肇事經過摘要」欄雖記載：「被保險人劉永源騎乘輕機車，疑因狹心症痼
    疾發作，加上寒流來襲，體力不支而路倒，經路人發現報請杉林消防小隊救護車
    前往救護，經旗山醫院急救，仍因急性心臟衰竭不治死亡。」等語。然製作該調
    查報告表之高雄縣警察局旗山分局杉林派出所人員並非法醫人員，現場並無任何
    人可資證明被保險人劉永源跌倒之過程，該報告表僅係該分局人員之推測，並無
    任何佐證可參，此由其記載「疑因」等語即明，而依原審所調閱之行政院衛生署
    旗山醫院內科門診紀錄所載，被保險人劉永源係「到院時即死亡」（DOA, Dead
    On Arrival），原因疑似車禍（due to T.A., Traffic Accide nt），另被保險
    人劉永源到院時口中流血（Mouth bleeding）、全身僵直（Standstill）、瞳孔
    放大（dilated）、血壓（BP）則無法測得，經施以心肺復甦術（CPR）三十分鐘
    仍無效，此一過程均經詳細記載，是依上開施救過程可知，被保險人在送達醫院
    前已經死亡，關於其死亡之原因，僅能依屍體外觀判斷，而高雄地方法院檢察署
    檢察官前往相驗時，在被保險人前頭發現二處擦傷，若再佐以被保險人送達醫院
    時有口中流血等現象，實難遽認被保險人僅係因狹心症發作致心臟衰竭而死。上
    訴人以此辯稱被保險人劉永源非因遭受意外傷害事故死亡云云，並非可採。
  (三)查被保險人劉永源確係於騎車時發生死亡結果，非在家中端坐而亡，並有外部傷
    痕，堪信被保險人係因意外事故致發生不測，縱然此一意外事故在加上被保險人
    劉永源身體狀況後始發生死亡之危險結果，然此一結果之發生原因仍屬意外，不
    得因此即認為非屬意外。被上訴人以被保險人劉永源非因遭受意外傷害事故死亡
    拒絕給付保險金，為無理由。
四、綜上所述，被保險人劉永源係因遭受意外傷害事故死亡，被上訴人為本件保險契
    約之受益人，且依約在限定之期限內檢具相關文件提出聲請，並說明被保險人可
    信係因意外事故身亡等事由，上訴人自應依約給付保險金，從而被上訴人依保險
    契約請求上訴人給付保險金三百萬元，及自被上訴人提出申請後十五日即民國九
    十一年一月二十三日起，依週年利率百分之十計算之利息，為有理由，應予准許
    。原審判命上訴人如數給付，於法並無違誤。上訴意旨指摘原判決不當，求予廢
    棄改判，為無理由，應予駁回。
五、據上論結，本件上訴為無理由，判決如主文。
中      華      民      國    九十二    年      五      月     十四     日
                              民事第三庭
                                  審判長法  官  陳  永  昌
                                        法  官  吳  秀  美
                                        法  官  蕭  艿  菁
右正本係照原本作成。
如不服本判決，應於收受送達後二十日內向本院提出上訴書狀，其未表明上訴理由者
，應於提出上訴後二十日內向本院補提理由書狀（均須按他造當事人之人數附繕本）
上訴時應提出委任律師或具有律師資格之人之委任狀；委任有律師資格者，另應附具
律師資格證書及釋明委任人與受任人有民事訴訟法第四百六十六條之一第一項但書或
第二項（詳附註）所定關係之釋明文書影本。
中      華      民      國    九十二    年      五      月     十五     日
                                        書記官  尤  峰  惠
附註：
民事訴訟法第四百六十六條之一（第一項、第二項）：
對於第二審判決上訴，上訴人應委任律師為訴訟代理人。但上訴人或其他法定代理人
具有律師資格者，不在此限。
上訴人之配偶、三親等內之血親、二親等內之姻親，或上訴人為法人、中央或地方機
關時，其所屬專任人員具有律師資格並經法院認為適當者，亦得為第三審訴訟代理人
。


司法院資訊處製作；財團法人民間司法改革基金會備份。
